【裁判字號】    89,台上,3410
【裁判日期】    890615
【裁判案由】    偽造文書
【裁判全文】
最高法院刑事判決                              八十九年度台上字第三四一○號
    上  訴  人  甲○○
                乙○○即許肇.
右上訴人等因偽造文書案件，不服台灣高等法院台中分院中華民國八十八年十月二十
七日第二審更審判決（八十六年度上更(一)字第一四三號，起訴案號：台灣台中地方法
院檢察署八十三年度偵字第二三八○、九六二五號），提起上訴，本院判決如左：
    主  文
上訴駁回。
    理  由
按刑事訴訟法第三百七十七條規定：上訴於第三審法院，非以判決違背法令為理由，
不得為之。是提起第三審上訴，應以原判決違背法令為理由，係屬法定要件。如果上
訴理由狀並未依據卷內訴訟資料，具體指摘原判決不適用何種法則或如何適用不當，
或所指摘原判決違法情事，顯與法律規定得為第三審上訴理由之違法情形，不相適合
時，均應認其上訴為違背法律上之程式，予以駁回。本件原判決撤銷第一審關於上訴
人乙○○行使偽造私文書及上訴人甲○○部分之不當判決，改判仍論處其共同行使偽
造私文書，足以生損害於他人罪刑。已詳敘乙○○、甲○○係設於台中市○區○○○
路三○三號十六樓八川建設有限公司（下稱八川公司）負責人及工程部副理。緣八川
公司之原負責人鄧文華（即鄧剛）於民國八十一年九月十八日與江峻工程設計有限公
司（下稱江峻公司）訂立讓渡書，取得江峻公司與劉慶芳於同月四日就劉慶芳所有坐
落南投縣埔里鎮○○段第六四六之二、六五三之一地號土地所訂合建契約之權利義務
，將該工程交由八川公司建築。八十二年九月間，鄧文華因財力不佳，將八川公司交
由余光輝掌理。而鄧文華於同年二月間起至七月間止，向黃鍾文、簡獻清及牛春林（
簡獻清及牛春林經判決無罪定讞）三人共借款新台幣（下同）三千三百六十萬元，因
黃鍾文、簡獻清、牛春林三人要求借款須有保障，鄧文華乃提議將劉慶芳所有上開土
地供作設定抵押權之標的。嗣黃鍾文、鄧文華、乙○○（經更改姓名為「許肇宇」）
、甲○○及代書黃清隆（通緝中）等人即基於共同犯意之聯絡，由乙○○、甲○○二
人先於同年十一月九日，利用八川公司與劉慶芳為上開合建案辦理三千七百萬元建築
融資及塗銷上開土地上之七百萬元抵押權所訂協議書，至第一審法院公證處辦理認證
之機會，由甲○○取得劉慶芳於同年十月二十二日請領而交付與余光輝之印鑑證明書
一份；嗣於同月二十四日，在台灣土地銀行草屯分行辦理建築融資時，由黃清隆藉詞
文件須補蓋印章為由，騙使劉慶芳交付印鑑章，趁機將之盜蓋於空白之抵押權設定契
約書及土地登記申請書上，黃清隆並向劉慶芳誆稱，辦理塗銷上開七百萬元抵押權，
需所有權狀及身分證影本，劉慶芳不疑有他，將其所有前開土地之所有權狀二份及身
分證影本一份交付黃清隆。黃清隆旋再將該等證件交付甲○○。同年十二月八日黃清
隆於其所開設之代書事務所，將盜蓋有劉慶芳印鑑章，及經乙○○蓋妥八川公司及負
責人印章之空白土地登記申請書與抵押權設定契約書交付黃鍾文，推由黃鍾文（經判
刑定讞）依照黃清隆所述虛偽記載劉慶芳願提供其所有前開土地設定抵押權予黃鍾文
、牛春林及簡獻清三人，以擔保八川公司對該三人所負之三千三百六十萬元借款債務
，據以偽造土地登記申請書及抵押權設定契約書。乙○○、甲○○、黃清隆、黃鍾文
及鄧文華等人並於同月十日，推由黃鍾文及黃清隆持上開偽造之土地登記申請書及抵
押權設定契約書，向南投縣埔里地政事務所申請辦理登記黃鍾文、簡獻清、牛春林為
權利人、八川公司為債務人、劉慶芳為債務人兼義務人，擔保八川公司與黃鍾文、簡
獻清、牛春林等三人之三千三百六十萬元借款之抵押權登記，使承辦之公務員登載於
職務上所掌之土地登記簿上，足生損害於劉慶芳受債務之追償及地政機關對土地登記
之正確性等情。係綜核同案被告黃鍾文、黃清隆之供詞，告訴人劉慶芳之指訴，證人
賴鴻謀、羅嫦娥、白旭東、林春枝、簡獻清、牛春林、李佩玉之證詞及土地登記申請
書暨抵押權設定契約書等卷證資料，為其所憑之證據及認定之理由。而以乙○○所辯
：伊僅係八川公司之名義負責人，黃鍾文找伊辦理抵押權設定登記時，曾告訴黃鍾文
伊只代表八川公司，地主部分，黃鍾文必須自己去處理，黃鍾文以後如何處理，伊不
清楚；許文雄所辯：伊只負責土地開發，於台灣台中地方法院辦理認證時，並未拿到
告訴人之印鑑證明，亦未將告訴人之土地所有權狀交與黃鍾文各等語，為卸責飾詞，
無足採信，亦於理由內逐一指駁。復說明黃鍾文、簡獻清、牛春林等三人出借之款項
係在八十二年二月間起至七月間止，借用人則係八川公司前任負責人鄧文華，借款並
未入公司帳。然設定抵押權登記時間則在八十二年十二月一日，不惟與一般借款同時
提供擔保之方式相違背，且告訴人與八川公司間，就同年十一月二十四日所辦理之建
築融資貸款，即已要求乙○○至法院辦理認證，俾確保八川公司建築融資款項用於合
建房屋工程，豈有再同意提供上開土地予八川公司與黃鍾文、簡獻清、牛春林等人間
之舊債務設定抵押權之理。況該等借款與告訴人、八川公司之合建契約並無任何關係
，甲○○於原審審理時亦供陳告訴人不可能同意設定此抵押權等情不諱，足認上訴人
等係利用盜蓋告訴人劉慶芳之印鑑章於土地登記申請書及抵押權設定契約書上，虛偽
設定抵押權無疑。上訴人等所為係犯刑法第二百十六條、第二百十條之行使偽造私文
書罪及同法第二百十四條之使公務員登載不實罪。該二罪間，有方法結果之牽連關係
，應依刑法第五十五條規定從一重之行使偽造私文書罪處斷綦詳。所為論斷，俱有卷
內證據資料足憑，從形式上觀察，原判決並無違背法令之情形存在。查共同被告、告
訴人及證人之陳述有部分前後不符，或相互間有所歧異時，究竟何者為可採，法院仍
得本其自由心證予以斟酌，若其基本事實之陳述，與真實性無礙時，則仍非不得予以
採信，非謂一有不符或矛盾即應認其全部均為不可採信。共同被告黃鍾文、黃清隆，
告訴人劉慶芳及證人羅嫦娥、余光輝等人對於告訴人之印鑑證明及土地所有權狀之交
付過程，前後供述雖稍有出入，但其基本事實之陳述則不外乎係由告訴人交付甲○○
、余光輝、黃清隆等人持往辦理抵押權登記。原審本其自由心證予以採擇證據，乃其
審判職權之合法行使，自難謂為不法。上訴意旨置原判決上開明確論斷於不顧，對原
審取捨證據及證據證明力判斷之審判職權行使，任憑己見，再事爭執，或曰：乙○○
祇是公司名義上之負責人，對於虛偽設定抵押權之事毫不知情；或謂：甲○○未曾拿
取告訴人之印鑑證明及土地所有權狀云云。然其所指摘者均為單純事實上之爭辯，要
非適法之第三審上訴理由。是上訴意旨所指摘原判決違法情事，顯與法律規定得為第
三審上訴理由之違法情形，不相適合。揆諸首開說明，其上訴為違背法律上之程式，
應予駁回。
據上論結，應依刑事訴訟法第三百九十五條前段，判決如主文。
中      華      民      國    八十九    年      六      月     十五     日
                              最高法院刑事第六庭
                                  審判長法官  紀  俊  乾
                                        法官  黃  正  興
                                        法官  陳  東  誥
                                        法官  張  春  福
                                        法官  韓  金  秀
      右正本證明與原本無異
                                              書  記  官
中      華      民      國    八十九    年      六      月     十九     日


司法院資訊處製作；財團法人民間司法改革基金會備份。
